【裁判字號】    95,訴,295
【裁判日期】    970828
【裁判案由】    土地所有權移轉登記
【裁判全文】
臺灣新竹地方法院民事判決               95年度訴字第295號
原      告  丁○○
訴訟代理人  丙○○
被      告  乙○○
兼訴訟代理  甲○○
人
上二人共同
訴訟代理人  劉錦隆律師
上列當事人間請求土地所有權移轉登記事件，本判決如下：
    主      文
原告之訴駁回。
訴訟費用由原告負擔。
    事實及理由
一、原告主張：
    緣坐落新竹縣竹東鎮○○○段第221之20地號，面積32平方
    公尺及同地段第223之7地號（起訴書誤為323之7地號），面
    積106平方公尺（嗣分割增加地號223之58地號，面積29平方
    公尺）均為田地（下稱系爭土地），原係被告甲○○所有，
    因囿於當時非自耕農身份不得取得農地之法令規定，遂將系
    爭土地信託登記被告乙○○名義，並於民國80年4月間將系
    爭土地賣予原告，買賣總價款為新臺幣（下同）221萬元，
    原告並已依約給付160萬元，僅餘尾款61萬元未付，被告於
    收受100萬元後，並簽立農地所有權讓售同意書給原告，至
    於尾款依約應於買賣移轉登記完畢交付。茲因當時系爭土地
    未有耕作之事實，致辦理移轉登記申請遭駁回，現今法規就
    農地取得之限制已為修訂，系爭土地並無不能移轉登記，依
    約被告應辦理移轉系爭土地予原告所有。詎被告為圖不法利
    益，互為串謀，竟將系爭土地偽稱買賣移轉登記予被告甲○
    ○所有，並設定最高限額120萬元之抵押權，原告查悉上情
    後，雖屢催被告應依約辦理移轉系爭土地予原告並清償上開
    抵押債務，塗銷抵押權登記，惟被告均不置理，損害原告權
    益至鉅，為此依法提起本件訴訟，並聲明：(1)被告甲○○應
    將坐落新竹縣竹東鎮○○○段第221之20地號，面積32平方
    公尺、第223之7地號，面積77平方公尺及第223之58地號，
    面積29平方公尺，權利範圍均全部之土地移轉登記予原告所
    有。(2)被告甲○○、乙○○應將前項土地最高限額120萬元
    之抵押債務清償，並將新竹縣竹東地政事務所收件年期：80
    年東登字第001302號，抵押權人新竹縣竹東地區農會，最高
    限額新臺幣120萬元之抵押權登記塗銷。(3)訴訟費用由被告
    負擔。
二、被告則辯稱：
(一)、按當事人主張有利於己之事實，就其事實有舉證之責任，民
    事訴訟法第277條定有明文。查原告給付定金10萬元及第1期
    款50萬元，均有被告乙○○於系爭不動產買賣契約書第4條
    定金及第1期款項下蓋章作為收受價金之證明，惟第2期款之
    100萬元並無收訖之簽章。故原告並未給付第2期款之100萬
    元。原告就已付第2期款100萬元價金之有利於己之事實，應
    負舉證責任。
(二)、依系爭不動產買賣契約書第17條約定：甲方（指原告）如不
    履約買受或不照本契約交付價款則願將已繳款全部聽憑乙方
    （指被告乙○○）沒收並解除契約不得異議。因原告未於約
    定之80年5月26日給付第2期款100萬元，被告乙○○前以口
    頭多次催告原告給付價款，原告均置之不理，被告乙○○因
    此曾口頭通知原告解除系爭買賣契約沒收已繳價款，原告曾
    以存證信函誣指被告一地二賣涉嫌詐欺，被告甲○○亦曾函
    覆駁斥，並表示因原告違約在先，故契約視同解除之意思，
    今再次為解除系爭買賣契約沒收已繳價款之意思表示。因原
    告違約未如期給付買賣價金，系爭不動產買賣契約書業經被
    告乙○○通知解除，原告自無從要求被告履行契約。
(三)、按所謂信託行為，係指委託人為達成一定經濟上之目的，僅
    於對外關係，將超過其經濟目的之財產權移轉予受託人，使
    其為權利人，但在內部關係，則限制受託人僅得在該經濟目
    的範圍內，行使其權利之法律行為而言。準此，在信託行為
    ，僅受託人與相對人間發生直接之法律關係，委託人不得本
    於信託行為逕對相對人行使權利，最高法院78年度台上字第
    1382號判決可資參考。依上開最高法院判決意旨反面解釋，
    基於債權契約之相對效力，相對人亦不得本於與受託人間之
    契約關係，逕對委託人主張權利，系爭不動產買賣契約書係
    原告與被告乙○○簽定，原告不得以該契約請求被告甲○○
    履行移轉所有權。況依上開契約之約定，原告有先為給付第
    2 期款100萬元之義務，在原告未為前開給付前，被告並無
    先行移轉所有權之義務。
(四)、查系爭土地為農地，於80年間買賣當時因未有耕作之事實，
    致無法辦理所有權移轉登記，為原告自認之事實。按系爭土
    地買賣當時之「自耕能力證明書之申請及核發注意事項」規
    定，申請核發證明書之農地，應符合「承受農地現為合法使
    用」之規定，而系爭土地買賣當時之所有權移轉登記必須檢
    附買受人之自耕能力證明書，否則無法辦理所有權移轉登記
    ，系爭土地既未有耕作之事實，不論買受人為何人，均無法
    取得自耕能力證明書，致無法辦理所有權移轉登記，顯然係
    以「不能之給付為契約標的」，依民法第246條規定，系爭
    買賣契約應為無效，原告依據無效之買賣契約提起本件訴訟
    ，顯無理由。
(五)、系爭土地為農地，依系爭買賣契約訂立當時之土地法第30條
    規定「私有農地所有權之移轉，其承受人以能自耕者為限」
    。而原告並無自耕能力，有原告於95年9月7日言詞辯論時自
    認「（農地所有權讓售同意書上所寫蔡春煙是何人？）是我
    弟弟，因為他才有自耕農資格」可稽。按「土地法第30條規
    定，私有農地所有權之移轉，其承受人以承受後能自耕者為
    限，而此項承受人自耕能力之有無，縱未經當事人主張或抗
    辯，法院亦應先為調查認定，以為判斷之依據，倘承買人並
    無自耕能力而竟承買私有農地，即係以不能之給付為契約標
    的，依民法第246條第1項前段之規定，其契約為無效。如此
    項契約當事人訂約時並無預期買賣之農地變更為非農地後再
    為移轉之情形，縱令契約成立後該農地已變更為非農地，亦
    不能使無效之契約成為有效」（最高法院64年台上字第1352
    號、66年台上字第2655號判例參照）。又「承受私有農地所
    有權之人有無自耕能力，應以承受時（訂約時）為準。查上
    訴人訂約買受系爭農地時，並無自耕能力，雖於買賣契約書
    第六條約定『該產權之登記，取得人姓名，任由甲方（上訴
    人）自行擇定，乙方（被上訴人）不得異議或抗拒』。惟此
    項不問有無自耕能力，得任意指定承受人之約定，於訂約當
    時，即已違反土地法第30條之規定而自始無效，尚難認有民
    法第246條第1項但書及第2項之情形，不能因嗣後指定有自
    耕能力之傅某為移轉所有權登記之名義人而變為有效」（75
    年度台上字第920號判決及花蓮高分院68年1至3月份司法座
    談會結論、司法院69廳民一字第0132號函復台高院參照）。
    查原告無自耕能力，竟向被告買受系爭農地，依民法第246
    條第1項前段之規定，其契約為無效，原告依據無效之買賣
    契約提起本件訴訟，顯無理由。
(六)、退一步言，若謂原告業已指定蔡春煙為登記名義人，故自耕
    能力之有無應以蔡春煙為判斷，而非以原告為判斷。惟蔡春
    煙於80年間向新竹縣竹東鎮公所申請核發自耕能力證明書，
    經新竹縣竹東鎮公所查證，以「現耕地未有種植作物」依規
    不合，未便照准，有原告提出之新竹縣竹東鎮公所80年7月3
    0日函可稽，所謂現耕地係指蔡春煙主張其現正耕作之農地
    而言，按不論蔡香煙戶籍記載之職業是否為自耕農，其並非
    現耕農民，依當時適用之「自耕能力證明書之申請及核發注
    意事項」規定，顯無自耕能力。原告亦自認現今法規就農地
    取得之限制已為修訂，系爭土地始無不能移轉登記之情事。
    系爭買賣契約顯然係以「不能之給付為契約標的」。
(七)、姑不論系爭買賣契約無效，退一步言，縱認系爭買賣契約有
    效，惟系爭買賣契約第14條約定「本件產權過戶登記手續時
    之產權取得名義人甲方（原告）得自由變更並在未有過戶登
    記前甲方如將本權利讓渡他人時乙方亦同時無條件蓋章，以
    供甲方之指定人過戶登記決不敢刁難推諉。」而如前所陳，
    原告業已指定蔡春煙為登記名義人，蔡春煙並已同意而著手
    辦理所有權移轉登記，但因無法取得自耕能力證明書，致辦
    理移轉登記申請遭駁回，為原告所自認。按原告既已指定蔡
    春煙為系爭買賣土地登記名義人並經蔡春煙表示享受其利益
    之意思，依民法第269條第2項反面解釋及最高法院18年上字
    第298號判例意旨，當事人即不得就其契約變更或撤銷（司
    法院第一廳73年8月28日73廳民一字第672號函參照），故原
    告不得請求被告向原告為給付。
(八)、原告主張訴之聲明第1項所指被告係甲○○，惟原告對於鈞
    院所詢「訴之聲明第1項的請求權基礎為何？」僅答以「因
    為原告已將買賣價金付清，系爭土地從頭到尾是被告甲○○
    所有，只是信託登記在被告乙○○名下。」並未具體說明其
    請求被告林瑞移轉系爭土地所有權之請求權基礎為何？亦未
    說明其何以得依據與被告乙○○之買賣契約，向被告甲○○
    為請求，被告實無法充分防禦。
(九)、鈞院早已曉諭原告對於是否有給付100萬元價金之事實舉證
    ，但原告拖延1年餘始提出所謂與被告甲○○之錄音帶，被
    告茲否認其真正，原告應提出錄音帶之母帶送鑑定。
(十)、末查系爭買賣契約並未約定移轉所有權之時間，為兩造所不
    爭執，依民法第315條規定，原告得隨時請求，再依同法第
    128條規定，請求權時效應自契約成立時起算。而系爭買賣
    契約書僅記載訂於80年4月，並未載明訂約日，類推適用民
    法第124條第2項應推定訂於80年4月15日，原告遲至95年4月
    25日 (起訴狀記載之日期)始提起本件訴訟，亦已罹於時效
    。
(十一)、被告為此聲明：(1)原告之訴駁回、(2)訴訟費用由原告負擔。
三、兩造不爭執事項：
(一)、新竹縣竹東鎮○○○段221之20、223之7地號農地係被告甲
    ○○所有（223之7地號土地於83年12月12日分割增加223之5
    8地號土地），因被告甲○○未有自耕農身份遂信託登記於
    被告乙○○名下。被告乙○○並經被告甲○○而提供上開22
    1之20、223之7地號土地設定120萬元之最高限額抵押權予新
    竹縣竹東地區農會以擔保被告乙○○及訴外人詹遠宏對新竹
    縣竹東地區農會之債務，而於80年2月1日登記在案。
(二)、原告於80年4月間與被告乙○○（經被告甲○○同意）成立
    買賣契約，以220萬元買受上開221之20、223之7地號農地，
    原告並依約於契約成立當天給付被告10萬元，及於80年4月
    26日給付50萬元予被告。
(三)、雙方約定80年5月26日給付100萬元價金，尾款61萬元則於移
    轉登記完畢交付。
(四)、原告於94年8月10日以存證信函催告被告於10日內辦理過戶
    手續。被告甲○○於94年9月2日以存證信函向原告表示原告
    並未履行契約第4條第2項付款約定，依契約第17條視同放棄
    。被告於95年9月6日以答辯狀向原告表示因原告違約未如期
    給付價金，被告解除契約並沒收已繳價金。
(五)、被告乙○○以買賣為由將223之58地號土地出售予被告甲○
    ○，並於91年9月27日辦妥所有權移轉登記。被告乙○○再
    以買賣為由將221之20、223之7地號土地出售予被告甲○○
    ，並於94年12月20日辦妥所有權移轉登記。
四、本院之判斷：
(一)、查上開不動產買賣契約書係由原告與被告甲○○簽訂，由被
    告甲○○於該契約書上簽具被告乙○○名義，而原告與被告
    甲○○簽定上開不動產買賣契約書時，未就所有權移轉登記
    時程有所約定等情，為兩造所不爭執，核依上開不動產買賣
    契約書內容，確未見兩造就此部分有所約定，堪認原告於簽
    訂上開不動產買賣契約書後，可隨時請求移轉系爭土地之事
    實。
(二)、依原告與被告甲○○簽訂之不動產買賣契約書第14條約定：
    「本件產權過戶登記手續時之產權取得名義人甲方（指原告
    ）得自由變更並在未有過戶登記前甲方如將本權利讓渡他人
    時乙方亦同時無條件蓋章，以供甲方之指定人過戶登記決不
    敢刁難推諉。」等語，堪認原告得任意指定系爭土地移轉登
    記之名義人，或將該請求移轉登記之權利讓渡予他人，而上
    開不動產買賣契約成立後，原告業將請求移轉登記之權利讓
    予訴外人蔡春煙，被告甲○○為此於80年6月3日，於其以被
    告乙○○名義出具之農地所有權讓售同意書上，為土地讓售
    與蔡春煙之記載，訴外人蔡春煙並向新竹縣竹東鎮公所申請
    核發自耕能力證明書等情，業經原告供明在卷，並有農地所
    有權讓售同意書及新竹縣竹東鎮公所函各1份在卷可佐，且
    為被告所不爭執，自堪信為真實。本件原告雖為上開不動產
    買賣契約之當事人，然其既已將請求移轉登記之權利讓渡予
    訴外人蔡春煙，依上開動產買賣契約書第5條約定排除阻礙
    不動產權利取得之清償或塗銷抵押權之約定，應亦併同讓渡
    予訴外人蔡春煙，原告實已無權請求被告移轉系爭土地所有
    權及塗銷系爭土地之抵押權登記。
(三)、綜上所述，本件原告既已將請求土地移轉及塗銷抵押權登記
    之請求權讓予訴外人蔡春煙，原告已無請求被告為土地移轉
    及塗銷抵押權登記之權源，是原告請求被告將系爭土地移轉
    登記為原告所有及將系爭土地之抵押權塗銷，即無理由，應
    予駁回。
五、本案事證已臻明確，兩造其餘主張、陳述及所提之證據，經
    審酌後認均與本件結果無違，爰不再予論述，附此敘明。
六、訴訟費用負擔之依據：民事訴訟法第78條。
中    華    民    國    97    年    8     月    28    日
                  民事第一庭    法  官  林昌義
本件正本證明與原本無異。
如對本判決上訴，須於判決送達後20日內向本院提出上訴狀。
中    華    民    國    97    年    8     月    28    日
                                書記官  馮玉玲


司法院資訊處製作；財團法人民間司法改革基金會備份。
